臺灣高等法院臺中分院刑事判決　　　　 96年度上易字第833號
上　訴　人
即　被　告　丙○○
上列上訴人因詐欺案件，不服臺灣臺中地方法院95年度易字第
3776號中華民國96年3月9日第一審判決（起訴案號：臺灣臺中地
方法院檢察署95年偵字第23334號），提起上訴，本院判決如下
：
    主  文
原判決撤銷。
丙○○幫助共同意圖為自己不法之所有，以詐術使人將本人之物
交付，處有期徒刑肆月，如易科罰金，以銀元佰元即新台幣玖
佰元折算壹日；減為有期徒刑貳月，如易科罰金，以銀元佰元
即新台幣玖佰元折算壹日。緩刑參年。
  　犯罪事實
一、丙○○可預見將向電信公司申辦之SIM卡交付他人使用，足
    供他人利用該SIM卡之電信服務向他人詐騙財物，而其發生
    並不違背其本意，不顧他人所可能遭害之危險，容任他人藉
    以遂行犯罪，並基於幫助各該成年人遂行詐欺取財之不確定
    故意，於民國95年3月7日，在台中市○○路之遠傳電信股份
    有限公司門市部申辦該公司0000000000號行動電話門號之
    SIM卡1張，隨即交付予真實姓名年籍均不詳綽號「喬峰」之
    成年男子，用以抵償其治裝費，以此方式幫助該成年人及其
    所屬犯罪集團詐騙他人財物。嗣後不詳之詐騙集團成員即
    於聯合報刊登收購人頭帳戶之廣告，並以上開門號與出賣人
    頭帳戶之陳麗英聯絡，因而以新台幣（下同）4千元之代價
    取得陳麗英所有之台中商業銀行北斗分行帳號000000000000
    號帳戶存摺、提款卡及密碼（陳麗英幫助詐欺取財部分業經
    台灣彰化地方法院北斗簡易庭判處有期徒刑2 月），再由上
    開詐欺集團已成年之成員於95年4月28日下午3時15分許（起
    訴書誤載為29日下午3時許），以電話向乙○○佯稱其為地
    方法院職員，因乙○○之信用卡遭人冒用並盜刷7萬元，而
    要求乙○○到銀行查詢安全存款，並將安全存款匯款後再寄
    還，乙○○不疑有它，乃陷於錯誤，於95年4月28日至彰化
    商業銀行三民分行匯款40萬元至陳麗英之上開帳戶，而為詐
    欺集團成員所提領，嗣經乙○○報警循線查獲上情。
二、案經彰化縣警察局北斗分局報請台灣彰化地方法院檢察署檢
    察官偵查後，經台灣彰化地方法院檢察署檢察官呈請台灣高
    等法院台中分院檢察署令轉臺灣臺中地方法院檢察署檢察官
    偵查起訴。
    理  由
一、訊據被告丙○○坦承上開門號係由伊所申辦，並於申辦當日
    交付綽號「喬峰」之成年男子使用等情不諱，惟矢口否認有
    幫助詐欺取財犯行，辯稱：伊於95年3月間應徵百達卡拉OK
    店之男公關，該店主管「喬峰」之要求伊交付SIM卡及手機
    等物以抵償卡拉OK店男公關之治裝費，「喬峰」稱交付之SI
    M卡等物係作為應徵男公關使用，伊不知道「喬峰」等人係
    詐欺集團成員，伊沒有幫助詐欺取財之不確定故意云云。惟
    查：被告於95年3月7日共申辦4個門號，其中2支免費話機及
    00000000000門號之SIM卡均交予「喬峰」使用，上開門號之
    申請費用均由「喬峰」負擔，在辦理易付卡時有聽到「喬峰
    」說要給某人SIM卡多少張，伊因而心生懷疑，因之前應徵
    工作時並未有被要求應徵者提供門號之情形，但伊因急需工
    作，且SIM卡已經辦理出來，乃交付予「喬峰」使用，業據
    被告於原審審理時供承在卷（見原審卷第42頁），再衡諸現
    今辦理手機門號甚為容易，無庸任何徵信或提供任何擔保，
    衡情自無使用他人名義申請門號之必要，況上開SIM卡係易
    付卡，沒有後續繳費之問題，有遠傳電信股份有限公司96年
    1月31日遠傳（業服）第000000000017號函附卷可憑，上開
    使用門號之費用既由「喬峰」於電信公司門市部當場付清，
    則如何抵償治裝費？且被告於交付SIM卡之前已經聽到「喬
    峰」擬將上開SIM卡連同其他多張SIM卡再交付他人使用之情
    形，對於「喬峰」以伊名義所申辦之門號將不可能單純供為
    應徵工作使用，應知之甚詳，再被告畢業於政戰學校，智識
    程度非低，且往昔應徵工作時其並未聽過應徵者被要求提供
    手機門號之情形，是被告於交付SIM卡予「喬峰」使用時顯
    係預見並容認「喬峰」及其所屬集團之成員將之供為詐欺之
    用，堪以認定，被告上開辯解，顯係卸責之詞，不足採信，
    此外復經證人陳麗英到庭結證：伊所有之台中商業銀行北斗
    分行帳號000000 000000號帳戶存摺、提款卡及密碼係交付
    予以上開門號與其聯絡之人等情屬實，並經被害人乙○○於
    警訊中指訴歷歷，並有受理刑事案件報案三聯單、台中商業
    銀行存款業務往來申請約定書及陳麗英身分證影本、交易明
    細表、彰化銀行匯款回條聯、通聯調閱查詢單、遠傳電信行
    動電話基本資料附卷可憑。
二、按刑法上之故意可分為直接故意與不確定故意（間接故意）
    ，所謂「不確定故意」，係指行為人對於構成犯罪之事實，
    預見其發生而其發生並不違背其本意者，刑法第13條第2項
    定有明文。查申請各類電信服務甚為簡易方便，被告係智識
    正常之成年人，有使用手機之經驗，對他人取得其門號之目
    的，自應有所懷疑，蓋如非供作不法之目的，應無隱匿自己
    名義申辦門號之必要；且邇來利用他人申請手機門號詐欺取
    財之犯罪類型層出不窮，並經媒體廣為披載，被告案發當時
    業已三十多歲，非涉世未深之人，對此應知之甚詳，足見被
    告有容任前開不詳姓名成年男子利用其手機門號犯詐欺取財
    罪之不確定故意，被告所辯，無非飾卸之詞，不足採信，事
    證明確，被告前揭幫助詐欺之犯行，堪以認定。
三、按被告行為後，刑法業於94年1月7日修正，於同年2月2日公
    布，並於95年7月1日施行。按行為後法律有變更者，適用行
    為時之法律，但行為後之法律有利於行為人者，適用最有利
    於行為人之法律，修正後即現行刑法第2條第1項定有明文。
    此條規定係規範行為後法律變更所生新舊法律比較適用之準
    據法，尚無比較新舊法之問題，應一律適用裁判時之現行刑
    法第2條規定，以決定適用之刑罰法律，合先敘明。以下即
    比較修正施行前後刑法暨相關法律之規定：
  (1)刑法第339條第1項詐欺取財罪，法定刑得科或併科銀元1千
    元以下罰金，修正後刑法施行法增訂第1條之1規定：「中華
    民國94年1月7日刑法修正施行後，刑法分則編所定罰金之貨
    幣單位為新臺幣。94年1月7日刑法修正時，刑法分則編未修
    正之條文定有罰金者，自94年1月7日刑法修正施行後，就其
    所定數額提高為30倍。但72年6月26日至94年1月7日新增或
    修正之條文，就其所定數額提高為3倍」，及刑法第33條第5
    款修正為：「主刑之種類如下：五、罰金：新臺幣1千元以
    上，以百元計算之」，依修正後之法律，刑法第339條第1項
    詐欺取財罪所得科處之罰金刑最高為新臺幣3萬元、最低為
    新臺幣1千元，然依被告行為時之刑罰法律，即罰金罰鍰提
    高標準條例第1條前段規定之提高倍數10倍，及修正前刑法
    第33條第5款規定之罰金最低額1元計算，則刑法第339條第1
    項之詐欺取財罪所得科處之罰金最高額仍為新台幣3萬元，
    最低額則較新法為低。比較上述修正前、後之刑罰法律，自
    以被告行為時關於科處罰金刑之法律較有利於被告。故依修
    正後刑法第2條第1項前段之規定，本刑罰金刑之部分應適用
    修正前關於刑法第33條第5款之規定。
  (2)刑法第30條幫助犯之規定，原規定為：「幫助他人犯罪者，
    為從犯。雖他人不知幫助之情者，亦同。從犯之處罰，得按
    正犯之刑減輕之。」，修正施行後之規定則為：「幫助他人
    實行犯罪行為者，為幫助犯。雖他人不知幫助之情者，亦同
    。幫助犯之處罰，得按正犯之刑減輕之。」，揆諸本條之修
    正理由係為確認幫助犯採共犯從屬性說之「限制從屬形式」
    ，並避免「從犯」之不同解讀，而將「從犯」修正為「幫助
    犯」，並明示幫助犯之成立，亦以被幫助者著手犯罪之實行
    ，且具備違法性為必要，而將條文文字修正為「幫助他人實
    行犯罪行為者，為幫助犯」。被告單純出售帳戶供詐欺取財
    集團作為被害人匯款之使用，既評價為幫助詐欺取財的行為
    ，而上開修正亦僅著眼於觀念的釐清，則適用修正施行前之
    刑法第30條規定論擬，並無不利於被告的情形，應直接依裁
    判時之刑法第30條之規定論處。（最高法院95年度第21次刑
    事庭會議決議參照）。
  (3)又修正前刑法第41條第1項前段規定：「犯最重本刑為5年以
    下有期徒刑以下之刑之罪，而受6個月以下有期徒刑或拘役
    之宣告，因身體、教育、職業、家庭之關係或其他正當事由
    ，執行顯有困難者，得以1元以上3元以下折算1日，易科罰
    金」；而被告行為時之易科罰金折算標準，修正前罰金罰鍰
    提高標準條例第2條前段（現已刪除）規定，就其原定數額
    提高為1百倍折算1日，則依被告行為時之易科罰金折算標準
    ，應以銀元3百元即新臺幣下同9百元折算1日。惟修正後刑
    法第41條第1項前段則規定：「犯最重本刑為5年以下有期徒
    刑以下之刑之罪，而受6個月以下有期徒刑或拘役之宣告者
    ，得以1千元、2千元或3千元折算1日，易科罰金。」比較修
    正前後之易科罰金折算標準，修正後之規定，並未較有利於
    被告。故依修正後刑法第2條第1項前段之規定，應適用修正
    前刑法第41條第1項前段之規定。
四、核被告丙○○所為，係犯刑法第30條第1項、第339條第1項
    之幫助詐欺取財罪。被告係幫助他人犯罪，為幫助犯，依刑
    法第30條第2項減輕其刑。原審未及依照中華民國96年罪犯
    減刑條例減輕被告之宣告刑，尚有未洽。被告上訴否認犯罪
    ，固無理由，但原判決既有可議之處，自應由本院撤銷改判
    。爰審酌被告丙○○素行良好，因經濟因素而遭人利用，犯
    罪之動機、目的均係為取得謀生機會、手段平和、犯罪所造
    成之損害、及犯後之態度等一切情狀，量處如主文第2項所
    示之刑，且依中華民國96年罪犯減刑條例第2條第1項第3款
    、第3條第1項第15款、第9條減輕其宣告刑2分之1，並依修
    正前刑法第41條第1項前段之規定諭知易科罰金之折算標準
    。查被告未曾因犯罪而受有期徒刑以上刑之宣告，有臺灣臺
    中地方法院檢察署前案查註紀錄表、及台灣高等法院被告前
    案紀錄表在卷可稽，經此偵、審程序及刑之宣告後，應知警
    惕而無再犯之虞，本院因認暫不執行其刑為當，爰依現行刑
    法第74條第1項第1款之規定，予被告緩刑3年之宣告，用啟
    自新。被告丙○○所申請之SIM卡雖係供本案犯罪所用之物
    ，惟屬電信公司所有而非被告所有之物，不得宣告沒收，併
    此敘明。
據上論結，應依刑事訴訟法第369條第1項前段、第364條、第299
條第1項前段，刑法第2條第1項前段、第339條第1項、第30條第1
項前段、第2項、第74條第1項第1款，修正前刑法第33條第5款、
第41條第1項前段，中華民國九十六年罪犯減刑條例第2條第1項
第3款、第3條第1項第15款、第9條，罰金罰鍰提高標準條例第1
條前段，修正前罰金罰鍰提高標準條例第2條，現行法規所定貨
幣單位折算新台幣條例第2條，判決如主文。
本案經檢察官甲○到庭執行職務。
中　　華　　民　　國　　96　　年　　7 　　月　　18　　日
            刑事第十庭  審判長法  官  林  照  明
                              法  官  蔡  名  曜
                              法  官  李  平  勳
上列正本證明與原本無異。
不得上訴。
                              書記官  許  哲  禎
中　  華　 　民　　國　 96　　年 　 7 　  月　  23  　日
附錄論罪科刑法條
中華民國刑法第339條
意圖為自己或第3人不法之所有，以詐術使人將本人或第3人之物
交付者，處5年以下有期徒刑、拘役或科或併科1000元以下罰金
。以前項方法得財產上不法之利益或使第3人得之者，亦同。
前二項之未遂犯罰之。
